---
title: "Introdução"
---

```{r, message=FALSE, warning=FALSE, include=FALSE}
knitr::opts_chunk$set(
  collapse = TRUE, 
  out.width = "60%", out.height = "60%",
  fig.retina = 2
)
```

> "(...) The fact that data science exists as a field is a colossal failure of statistics. To me, [what I do] is what statistics is all about. It is gaining insight from data using modelling and visualization. Data munging and manipulation is hard and statistics has just said that’s not our domain."
> 
> Hadley Wickham

## Pacotes `dplyr` e `tidyr`

A transformação de dados é uma tarefa dolorosa e demorada, tomando muitas vezes a maior parte do tempo de uma análise estatística.

O `dplyr` é um dos pacotes mais úteis para realizar transformação de dados, aliando simplicidade e eficiência de uma forma elegante. Os scripts em `R` que fazem uso inteligente dos verbos `dplyr` e as facilidades do operador _pipe_ tendem a ficar mais legíveis e organizados, sem perder velocidade de execução.

Por ser um pacote que se propõe a realizar um dos trabalhos mais árduos da análise estatística, e por atingir esse objetivo de forma elegante, eficaz e eficiente, o `dplyr` pode ser considerado como uma revolução no `R`.

### Trabalhando com `tibble`s

A `tibble` nada mais é do que um `data.frame`, mas com um método de impressão mais adequado. Outras diferenças podem ser estudadas [neste link](http://r4ds.had.co.nz/tibbles.html).

Vamos assumir que temos a seguinte base de dados:

```{r echo=FALSE, warning=FALSE, message=FALSE, eval=FALSE}
library(dplyr)
library(lubridate)
library(tidyr)
library(cnc)
data('tidy_cnc')
```

```{r echo=FALSE, warning=FALSE, message=FALSE}
library(dplyr)
library(cnc)
tidy_cnc
```

```{r}
tidy_cnc
```

### As cinco funções principais do `dplyr`

- `filter`
- `mutate`
- `select`
- `arrange`
- `summarise`

### Características

- O _input_  é sempre uma `tibble`, e o _output_  é sempre um `tibble`.
- No primeiro argumento colocamos o `tibble`, e nos outros argumentos colocamos o que queremos fazer.
- A utilização é facilitada com o emprego do operador `%>%`

### Vantagens

- Utiliza `C` e `C++` por trás da maioria das funções, o que geralmente torna o código mais eficiente.
- Pode trabalhar com diferentes fontes de dados, como bases relacionais (SQL) e `data.table`.

### `select`

- Utilizar `starts_with(x)`, `contains(x)`, `matches(x)`, `one_of(x)`, etc.
- Possível colocar nomes, índices, e intervalos de variáveis com `:`.

```{r}
tidy_cnc %>% 
  select(id_condenacao, teve_multa, teve_pena, nm_pessoa)
```

```{r}
tidy_cnc %>% 
  select(id_processo:tipo_pena, sexo)
```

```{r}
tidy_cnc %>% 
  select(n_processo, starts_with('teve_'))
```

### `filter`

- Parecido com `subset`.
- Condições separadas por vírgulas é o mesmo que separar por `&`.

```{r}
tidy_cnc %>% 
  select(id_condenacao, nm_pessoa, uf) %>% 
  filter(uf == 'SP')
```

```{r}
library(lubridate)
tidy_cnc %>% 
  select(id_condenacao, nm_pessoa, uf, dt_propositura) %>% 
  filter(uf %in% c('SP', 'MG') &
         (day(dt_propositura) >= 29 | day(dt_propositura) < 25))
```


```{r}
library(stringr)
tidy_cnc %>% 
  select(nm_pessoa) %>% 
  filter(str_detect(nm_pessoa, '^[gG]'))
```

### `mutate`

- Parecido com `transform`, mas aceita várias novas colunas iterativamente.
- Novas variáveis devem ter o mesmo `length` que o `nrow` do bd oridinal ou `1`.

```{r}
tidy_cnc %>% 
  select(id_condenacao, dt_propositura, vl_multa) %>% 
  mutate(ano_propositura = year(dt_propositura),
         vl_multa = log10(vl_multa))
```

### `arrange`

- Simplesmente ordena de acordo com as opções.
- Utilizar `desc` para ordem decrescente.

```{r}
library(stringr)
tidy_cnc %>% 
  select(id_condenacao, dt_propositura, vl_multa, nm_pessoa) %>% 
  mutate(ano_propositura = year(dt_propositura),
         log_multa = log10(vl_multa)) %>% 
  arrange(desc(vl_multa))
```

### `summarise`

- Retorna um vetor de tamanho `1` a partir de uma conta com as variáveis.
- Geralmente é utilizado em conjunto com `group_by`.
- Algumas funções importantes: `n()`, `n_distinct()`.

```{r}
tidy_cnc %>% 
  select(id_condenacao, dt_propositura, vl_multa, nm_pessoa, tribunal) %>% 
  mutate(ano_propositura = year(dt_propositura),
         log_multa = log10(vl_multa)) %>% 
  group_by(tribunal) %>% 
  summarise(n = n(), vl_medio = mean(vl_multa, na.rm = TRUE)) %>% 
  filter(n > 5) %>% 
  arrange(desc(vl_medio))
```

```{r}
tidy_cnc %>% 
  count(tribunal, sort = TRUE) %>% 
  mutate(prop = n / sum(n), prop = scales::percent(prop))
```

### `gather`

- "Empilha" o banco de dados

```{r warning=FALSE, message=FALSE}
library(tidyr)
tidy_cnc %>% 
  select(id_condenacao, starts_with('assunto_nm')) %>% 
  gather(key, value, -id_condenacao) %>% 
  arrange(id_condenacao)
```

### `spread`

- "Joga" uma variável nas colunas
- É essencialmente a função inversa de `gather`

```{r}
tidy_cnc %>% 
  select(id_condenacao, starts_with('assunto_nm')) %>% 
  gather(key, value, -id_condenacao) %>% 
  arrange(id_condenacao) %>% 
  spread(key, value)
```

### Funções auxiliares

- `unite` junta duas ou mais colunas usando algum separador (`_`, por exemplo).
- `separate` faz o inverso de `unite`, e uma coluna em várias usando um separador.

### Um pouco mais de transformação de dados

- Para juntar tabelas, usar `inner_join`, `left_join`, `anti_join`, etc.
- Para realizar operações mais gerais, usar `do`.
- Para retirar duplicatas, utilizar `distinct`.
